【裁判字號】    99,聲更,2
【裁判日期】    990519
【裁判案由】    停止執行
【裁判全文】
臺灣彰化地方法院民事裁定  99年度聲更字第2號
聲  請  人  乙○○○
兼  法  定  甲○○
代  理  人              36號.
相  對  人  丙○○
上列當事人間聲請停止執行事件，相對人對本院於民國98年11月
18日所為98年度聲字第 480號裁定不服，提起抗告，經臺灣高等
法院臺中分院於民國99年3月11日以98年度抗字第643號裁定，將
本院原裁定廢棄後，發回本院更為裁定，本院裁定如下：
    主    文
聲請駁回。
聲請及發回更審前之程序費用由聲請人等共同負擔。
    理    由
一、按提起異議之訴，法院認為有必要情形，依照強制執行法第
    18條第2項規定，固得為停止強制執行裁定。但有無必要情
    形，應由法院就該異議之訴之提起是否不合法、有無在法律
    上顯無理由、以及如不停止執行，將來是否難於回復執行前
    之狀態等各情形予以斟酌後，加以決定。復按執行名義成立
    後，如有消滅或妨礙債權人請求之事由發生，債務人得於強
    制執行程序終結前，向執行法院對債權人提起異議之訴。如
    以裁判為執行名義時，其為異議原因之事實發生在前訴訟言
    詞辯論終結後者，亦得主張之。強制執行法第14條第1項定
    有明文。是債務人異議之訴，既以排除執行名義之執行力為
    目的，應限於強制執行程序終結前提起，始得為之，如強制
    執行程序業已終結，已無阻止強制執行之實益，自不得提起
    本訴。又起訴時強制執行程序雖尚未終結，然其訴有無理由
    ，應依事實審言詞辯論終結時之狀態決之（最高法院69年度
    台上字第1101號判決參照），故判決確定前執行程序已終結
    者，亦不許債務人再提起債務人異議之訴。準此，債務人異
    議之訴，應在事實審言詞辯論終結時，其強制執行程序尚未
    終結，法院始審究其訴有無理由，若強制執行程序已經終結
    ，法院自無庸審究，蓋其訴已無阻止強制執行之實益。而此
    所謂強制執行程序終結，係指執行名義之強制執行程序終結
    而言，執行名義之強制執行程序，進行至執行名義所載債權
    全部達其目的時，始為終結，故執行名義所載債權，未因強
    制執行全部達其目的以前，對於某一執行標的物之強制執行
    程序雖已終結，債務人仍得提起異議之訴，但此項異議之訴
    有理由之判決，僅就執行名義所載債權未因強制執行達其目
    的之部分排除其執行力，不能據以撤銷強制執行程序業經終
    結部分之執行處分（司法院33年院字第2776號解釋參照）。
    復按債權人向債務人表示免除其債務之意思者，債之關係消
    滅。代理人於代理權限範圍內，以本人名義所為之意思表示
    ，直接對本人發生效力。前項規定，於應向本人為意思表示
    ，而向其代理人為之者，準用之。民法第343條及103條分別
    定有明文。又債務免除係債權人向債務人免除其債務之單獨
    行為，於其免除之意思表示達到債務人時，即生免除效力，
    固無待於債務人之承諾或另與債務人為免除之協議（契約）
    。
二、本件聲請人以其提起本院98年度重訴字第 145號債務人異議
    之訴為由，聲請本院於該異議之訴判決確定前，停止本院96
    年度執字第36255號執行事件， 就債務人即聲請人乙○○○
    所有坐落彰化縣二水鄉○○段第120-3、120-4、120-16、12
    0-26、120-27地號等5筆土地及其上同段建號 577、578號建
    物所為之強制執行程序，在聲請人與相對人間於本院98年度
    重訴字第 145號債務人異議之訴事件判決確定前應暫予停止
    。惟查:，經調取本院96年度執字第36255號民事執行卷宗核
    閱結果，執行債權人即相對人於98年6月9日拍賣期日當日依
    拍賣總底價41,225,300元承受上開拍賣之不動產後，於98年
    7月2日具狀並表示願捨棄超過承受金額新台幣（下同）41,2
    25,300元扣除執行費用、土地增值稅及執行債權本金即36,4
    39,286元後所剩額度範圍以外之法定利息，並表示其餘未受
    償部分之債權額，無庸再行製發債權憑證，此有附於該執行
    事件卷宗之相對人於98年7月2日之民事陳報狀可稽。相對人
    對於未受償之債權既已拋棄而為免除債務之意思表示，其未
    受償之債權即告消滅。又相對人雖非直接向聲請人為免除債
    務之意思表示，惟依實務上關於強執執行之三面關係說及最
    高法院49年度台抗第83判例之意旨「強執執行法上之拍賣，
    應解釋為買賣之一種，即拍定人為買受人，而以拍賣機關代
    替債務人立於出賣人之地位。」，執行法院因執行債權人之
    聲請開始後，一方面依職權進行強執執行程序，一方面立於
    執行債務人之代理人地位為其清償債務，另一方面則滿足、
    實現執行債權人私法上之權利，是相對人向執行法院為免除
    債務之意思表示，即直接對執行債務人本人即聲請人發生效
    力，而該執行事件之執行債權人僅相對人一人，因相對人於
    98年6月9日第四次拍賣期日依法以拍賣總底價41,225,300元
    承受上開拍賣之不動產，並以其債權抵繳拍賣價金，執行法
    院俟相對人於98年9月18日補繳土地增值稅及房屋稅合計2,1
    56,389元後，即按相對人上開98年7月2日民事陳報狀所表示
    免除債務之內容於98年9月22日製作分配表， 且定於98年10
    月7日上午10時實行分配，上開拍賣價金經分配結果， 於扣
    除相對人應優先受償之執行費 3,285,552元及執行法院依法
    應優先代稅捐稽徵機關即彰化縣地方稅務局員林分局扣繳之
    土地增值稅2, 007,288元及房屋稅149,101元後，其餘38,74
    0,359元 即相對人受分配之執行債權本金36,439,286元及利
    息2,301,073元，至相對人其餘無法受償部分之債權， 既經
    相對人表示拋棄，且無庸製發債權憑證，揆諸上揭說明，相
    對人其餘未受償部分之債權已因相對人上開免除債務之意思
    表示而歸於消滅，是該執行事件之執行名義所載債權於98年
    10月7日實行分配時日已全部滿足 【註：相對人承受上開拍
    賣之不動產後，係以債權抵繳拍賣價金，故無實際領取分配
    款之問題。】，至此強執執行程序即終結，聲請人於強執執
    行程序終結後之98年11月16日聲請供擔保停止執行，惟該執
    行事件之執行程序既已終結，無從終止，至點交之執行，係
    與因執行債權人之聲請而開始之查封拍賣程序分開，而構成
    另一執行程序，並不在停止執行之範圍，自仍得為之，是本
    件聲請人之聲請，於法即有未合，自應予駁回。
三、依強制執行法第30條之1、 民事訴訟法第95條、第78條、第
    85條第1項前段，裁定如主文。
中    華    民    國    99    年    5     月    19    日
                        民事第二庭法  官  邱月嬌
以上正本係照原本作成。
如不服本裁定應於送達後10日內向本院提出抗告狀（須附繕本）
。
中    華    民    國    99    年    5     月    19    日
                                  書記官  呂雅惠

司法院資訊處製作；財團法人民間司法改革基金會備份。
